最高法院民事判決　　　　　　　　　　　　　　　九十一年度台上字第一五一一號
　　上　訴　人　乙○○
　　訴訟代理人　白司偉律師
　　被 上訴 人　甲○○
　　訴訟代理人　林健宏律師
右當事人間請求離婚事件，上訴人對於中華民國八十九年十一月二十一日台灣高等法
院台中分院第二審判決（八十九年度家上字第一二三號），提起上訴，本院判決如左
：
    主  文
原判決廢棄，發回台灣高等法院台中分院。
    理  由
本件原審將第一審所為准兩造離婚，及命兩造所生未成年之子薛舜澤之權利義務由兩
造共同行使、負擔之勝訴判決，除廢棄其中關於監護子女部分，改判由被上訴人行使
、負擔，上訴人得依原判決附表（下稱附表）所示之方法及時間與薛舜澤會面交往外
；其餘部分仍予維持，駁回上訴人之上訴。無非以：被上訴人主張兩造於民國八十一
年七月七日結婚，育有一子薛舜澤（八十五年四月二十六日生），上訴人個性暴烈，
竟因細故於八十六年九月十七日及八十八年二月十二日將伊毆傷，復對伊母薛沈來有
不敬，辱稱：「與兒子同居」、「嫁兩個丈夫」等情，有戶籍謄本、診斷證明書、台
灣台中地方法院八十九年度沙簡上字第七號刑事判決書可稽，並經證人薛沈來有、趙
寶美證述無訛，堪信為真實。上訴人雖抗辯：伊同遭被上訴人夥同其母共同連續毆打
頭部成傷，忍無可忍，乃報警偵辦云云，惟該案嗣據上訴人撤回告訴，經台灣台中地
方法院檢察署以八十七年度偵字第九○八九號處分不起訴，即不能認被上訴人及薛沈
來有傷害上訴人之事實。又被上訴人主張上訴人於八十六年十二月四日回娘家居住迄
今，兩造已不再聯絡，僅以存證信函交流，分居長達二年餘而未共同生活，顯見夫妻
溝通不良，且被上訴人亦曾往接上訴人返家未果。另上訴人雖曾於八十九年四月二十
三日返回被上訴人住處，然遭被上訴人之禁止，報警處理致其無法回家同居。準此，
雙方均互質疑對方共同生活之誠意，應認兩造已難共營婚姻生活，而有難以維持婚姻
之重大事由。依前所述，被上訴人既未毆傷上訴人，其對構成離婚之重大事由自無責
任。從而，被上訴人依民法第一千零五十二條第二項規定請求離婚，洵屬正當，應予
准許。次查兩造之子薛舜澤自出生時起，均由兩造共同撫育，被上訴人擔任教職，上
訴人為彰化基督教醫院（下稱彰基醫院）社區健康部護理師，均有正當、良好之職業
，但被上訴人排課可彈性運用，較能勝任撫育工作，並有住於鄰近之母及姐妹協助照
顧，上訴人娘家及其任職地點則較遙遠，不便照顧，審酌上情，爰依民法第一千零五
十五條之一之規定，認將薛舜澤之權利義務依被上訴人請求交由其單獨行使或負擔，
較符合其子之利益。併依同法第一千零五十五條第五項前段規定，酌定上訴人得依附
表所示方式及時間與薛舜澤會面交往為當等詞。為其判斷之基礎。
按依民法第一千零五十二條第二項規定：「有前項以外之重大事由，難以維持婚姻者
，夫妻之一方得請求離婚。但其事由應由夫妻之一方負責者，僅他方得請求離婚」等
意旨觀之，必構成離婚之重大事由，有可歸責於夫妻之一方，始得由無責任之他方請
求離婚。倘該重大事由，係夫妻間共同可歸責之過失行為所造成而其過失程度相當者
，即無容夫妻之任何一方依上開規定請求離婚之餘地。查上訴人於原審一再抗辯：被
上訴人自始即無意讓伊回家同居，應對婚姻不睦負最大責任，絕非伊無意回被上訴人
之住處居住，此除有被上訴人八十八年九月八日親具書據可證其無意接其返家同住外
，並經證人林家誼結證伊確有於八十九年四月二十三日回家，但因遭被上訴人禁止進
入，且向警方報案，致伊無法回家同居生活云云（見原審卷七、七○頁），徵諸上開
「書據」明載，被上訴人此次前來非欲接上訴人返家，而係照原約定交子予上訴人扶
養（見一審卷七七頁），及被上訴人亦自承，曾將住處門鎖更換，致上訴人無法入內
等情（見一審三六、六七頁），上訴人所辯似非虛妄；而上訴人前曾有返家遭被上訴
人之禁止，報警處理致上訴人無法回家同居，亦為原審所認定之事實。果爾，能否謂
被上訴人對於上揭原審所謂難以維持婚姻重大事由之致成，無任何可歸責而共同造成
該事由之情形？即非無疑。原審未詳勾稽研求，遽為上訴人不利之判決，已嫌速斷。
況原判決就被上訴人競合請求之離婚事由，固依民法第一千零五十二條第二項規定認
其請求為有理由判准兩造離婚，而對於同條第一項第三、四、五款等其他請求離婚事
由，未予論述，惟被上訴人有無夥同其母連續毆打上訴人頭部成傷一節，依兩造之主
張，係與上訴人對於被上訴人及其尊親屬有否為不堪同居虐待事由之認定相攸關，而
與民法第一千零五十二條第二項所定離婚事由要件是否具備尚無關涉，乃原審竟以被
上訴人並無毆傷上訴人之情形即認被上訴人對於上揭民法第一千零五十二條第二項離
婚事由之致成，並無責任而為上訴人不利之認定，亦違論理法則。次查兩造之子薛舜
澤出生迄今，均由兩造共同撫育，上訴人任職彰基醫院社區健康部護理師，有正當、
良好之職業，既為原審所認定，而上訴人於原審復一再抗辯：依彰化縣政府訪視處理
建議表認伊對薛舜澤實有耐心及愛心。該子若由伊監護，定必會獲伊全力照顧。且褓
姆費用及扶養費用向由伊負擔。另薛舜澤罹有癲顛性頭痛，須長期治療，伊為醫療人
員，具專業知識，較被上訴人更能為妥善照顧，為子女利益計，應由伊監護為佳云云
（見原審卷七二、七三頁）。徵諸卷附薛舜澤診斷書上載其罹病症狀，及台中縣政府
訪視處理建議表亦記載，薛舜澤於八十五年六月至八十六年五月間送由彰基醫院附設
托兒所照顧，費用均由上訴人負擔逕扣（見原審卷八○頁；一審卷二五頁）暨薛舜澤
現僅六歲，仍屬稚幼之齡（見一審卷一一頁）等情以觀，上訴人所辯是否全無足取？
非無詳為斟酌研求之餘地。原審未詳調查審認，置上訴人之抗辯於不論，即嫌疏略。
上訴論旨，指摘原判決不當，求予廢棄，非無理由。
據上論結，本件上訴為有理由，依民事訴訟法第四百七十七條第一項、第四百七十八
條第一項，判決如主文。
中      華      民      國    九十一    年      八      月       一     日
                              最高法院民事第七庭
                                  審判長法官  蘇  茂  秋
                                        法官  徐  璧  湖
                                        法官  朱  建  男
                                        法官  曾  煌  圳
                                        法官  沈  方  維
      右正本證明與原本無異
                                              書  記  官
中      華      民      國    九十一    年      八      月     十三     日
